---
title: "analysis"
author: "Ryo Maekawa"
date: "2025-02-10"
output: html_document
params:
  reticulate.python: "" 
---

## install packages
 
- Rの基本パッケージには含まれていないパッケージをインストールする

```{r install packages}
# # CRAN
# install.packages("tidyverse")
# 
# # Bioconductor
# if (!requireNamespace("BiocManager", quietly = TRUE))
#     install.packages("BiocManager")
# BiocManager::install("topGO")
# BiocManager::install("DESeq2")
# BiocManager::install("clusterProfiler")
# BiocManager::install("enrichplot")
# BiocManager::install("org.Hs.eg.db")
# BiocManager::install("Rgraphviz")
# BiocManager::install("pheatmap")
```

# read libaray (read package)

- 使用するパッケージを使うことを宣言する（ = 「ロードする」イメージ）

```{r library}
library(DESeq2) # DEG
library(tidyverse) # utility
library(clusterProfiler) # GOとKEGG用
library(org.Hs.eg.db)  # ヒトのgenome data
library(enrichplot) # plot用
library(ggplot2) # plot用
library(topGO) # GO用
library(Rgraphviz) # topGOの可視化
library(pheatmap)
```

# read data

- データの読み込み

```{r read data}

df <- read.csv("./input_data/raw_count_data.csv", header  = T)
df <- df[,-which(names(df)=="GO_info")]

```

# output用のデータ保存ディレクトリの作成

```{r}
  if (!dir.exists("output_data")) {
    dir.create("output_data")
  }
```

# Differentially expressed genes

- DESeq2を用いたDEG（Differentially expressed genes: 発現変動遺伝子）の抽出
- 最後に発現変動遺伝子のリストを出力

```{r}
# data preparation
## 10列目から18列目のカウントデータを抽出
count <- df[, 10:18]
rownames(count) <- df$GeneID

## サンプル名を確認
colnames(count)

## グループ情報を作成
group <- data.frame(con = factor(c("A", "A", "A", "B", "B", "B", "C", "C", "C")))

## カウントデータとグループ情報をDESeqDataSetに変換
dds <- DESeqDataSetFromMatrix(countData = count, colData = group, design = ~ con)

## DESeq2による差次的発現解析を実行
dds <- DESeq(dds)

## 結果を取得 & p valueでsorting
res_B_vs_A <- results(dds, contrast = c("con", "B", "A"))
resOrdered_B_vs_A <- res_B_vs_A[order(res_B_vs_A$pvalue),]

res_C_vs_A <- results(dds, contrast = c("con", "C", "A"))
resOrdered_C_vs_A <- res_C_vs_A[order(res_C_vs_A$pvalue),]

res_C_vs_B <- results(dds, contrast = c("con", "C", "B"))
resOrdered_C_vs_B <- res_C_vs_B[order(res_C_vs_B$pvalue),]

## 結果を書き出し
write.csv(as.data.frame(resOrdered_B_vs_A), "./output_data/DEG_res_B_vs_A.csv")
write.csv(as.data.frame(resOrdered_C_vs_A), "./output_data/DEG_res_C_vs_A.csv")
write.csv(as.data.frame(resOrdered_C_vs_B), "./output_data/DEG_res_C_vs_B.csv")

```

# get normalized data by DESeq

- DESeq2を用いた正規化データの出力
- DEGを計算するために使用した標準化データと、階層的クラスタリングや主成分分析を行うのに適した標準化データ（Log transformation data）の両方を出力する。

```{r}

# DEG計算に用いた標準化データの出力

## calculate counts
normalized_counts <- counts(dds, normalized=TRUE)

## output
write.csv(normalized_counts, "./output_data/normalized_counts.csv")

# 階層的クラスタリングや主成分分析に適して標準化データの出力

## calculate count
rld <- rlog(dds) # 分散を安定化
normalized_rld <- assay(rld) # 変換されたデータを取得

## output
write.csv(normalized_rld, "./output_data/rlog_transformed.csv")

```

# 階層的クラスタリング（hierarchical clustering）

- Log transformation data（オブジェクト: normalized_rld）を用いる

```{r}

# 分散が0の行を削除 --> 全てのサンプルで発現が同一 or 0の遺伝子を削除
non_zero_var <- apply(normalized_rld, 1, var) != 0
filtered_rld <- normalized_rld[non_zero_var, ]


# 計算コスト軽減のためdataを削減
set.seed(123)  # 再現性確保のためのシード設定
random_genes <- sample(rownames(filtered_rld), 5000)  
selected_data <- filtered_rld[random_genes, ]  



# 一般的な階層的クラスタリング --> ここまでできたら
## サンプル間の距離を計算
dist_matrix <- dist(t(selected_data))  # 転置してサンプルごとの距離を計算

## 階層的クラスタリングを実行
hc <- hclust(dist_matrix, method = "complete")  # ward.D average; scalingなし

## plot
plot(hc)


# pheatmapを用いた階層的クラスタリング --> これができたら自由度高い!

## 列のアノテーションデータの作成
annotation_col <- data.frame(Agent_use = c("Control", 
                                           "Control", 
                                           "Control", 
                                           "R62D_RD", 
                                           "R62D_RD", 
                                           "R62D_RD",
                                           "cAMP",
                                           "cAMP",
                                           "cAMP"),
                             any_status = c("status_A", 
                                            "status_B", 
                                            "status_C", 
                                            "status_A",
                                            "status_B",
                                            "status_C",
                                            "status_A",
                                            "status_B",
                                            "status_C"))
  

# 列名を行名に設定（= selected_dataの列名と対応（順番も））
rownames(annotation_col) <- colnames(selected_data)

# アノテーションの色設定（複数項目）
annotation_colors <- list(
  Agent_use  = c("Control" = "lightblue",  "R62D_RD" = "red",  "cAMP" = "lightgreen"),
  any_status = c("status_A" = "lightblue", "status_B" = "red", "status_C" = "lightgreen")
)

# plot heatmap
p <-  pheatmap(selected_data,
           scale = "row",           # 遺伝子ごとにスケール調整
           annotation_col = annotation_col,  # 複数アノテーションを適用
           annotation_colors = annotation_colors,  # カラー設定
           clustering_distance_rows = "euclidean",
           clustering_distance_cols = "euclidean",
           clustering_method = "complete",
           show_rownames = FALSE)

# pdfに保存
ggsave("./output_data/heatmap_output.pdf", plot = p, width = 10, height = 8)
```

# principal component analysis
- 	高次元の説明変数を低次元に圧縮する方法の一つ。遺伝子発現データに基づいて、サンプル間の分散を最もよく説明する新しい軸（主成分: Principal component）を抽出する。つまり、説明変数の数を減らし、データ構造を把握・可視化しやすくする。
- 階層的クラスタリングと同様にLog transformation Dataを用いる。
- DESeq2に組み込まれている関数`plotPCA`を用いるのが簡便。
- 問題点として、`plotPCA`はPC1とPC2しか出力できない。
- plotPCAは `prcomp`を内部で用いているので、自分で`prcomp`を実施すればPC3以降も可視できる。

## DESeq2の組み込み関数`plotPCA`で実行

```{r}

# DESeq2にはplotPCA()関数が用意されている. データはrldを使用。
## pca 結果
pca_data <- plotPCA(rld, intgroup="con", returnData=TRUE) 
print(pca_data)

## pca plot
p <- plotPCA(rld, intgroup="con")  +
      theme_minimal()

# pdfに保存
ggsave("./output_data/heatmap_output.pdf", plot = p, width = 10, height = 8)

```

## PC3以降が見たいとき -> plotPCAが内部で実行している`prcomp`を手作業で行う。

```{r}

# 手作業でprcompを実行
pca_res <- prcomp(t(normalized_rld)) # rlogデータでPCAを計算

# 主成分ごとの寄与率を確認
summary(pca_res)

# 寄与率（importanceとして算出されている）を保存
outdata <- summary(pca_res)$importance

# 出力
write.csv(outdata, file = "pca_res.csv")

# PC3以降をプロット
## 例 PC1 vs PC3
p <- ggplot(data.frame(pca_res$x), aes(PC1, PC3, color=colData(dds)$con)) +
      geom_point(size=3) +
      xlab(paste0("PC1: ", round(summary(pca_res)$importance[2, 1] * 100, 2), "% variance")) +
      ylab(paste0("PC3: ", round(summary(pca_res)$importance[2, 3] * 100, 2), "% variance")) +
      theme_minimal() +
      ggtitle("PCA Plot (PC1 vs PC3)")

# pdfに保存
ggsave("./output_data/heatmap_output.pdf", plot = p, width = 10, height = 8)


```


# define function

```{r plot_bar}
# function
plot_bar <- function(df, title){
  title <- title
  barplot(df, showCategory = 20, title = title) +
  theme(
    axis.text.x = element_text(size = 6),  # X軸ラベルのフォントサイズ
    axis.text.y = element_text(size = 6),  # Y軸ラベルのフォントサイズ
    axis.title.x = element_text(size = 10),  # X軸タイトルのフォントサイズ
    axis.title.y = element_text(size = 10)   # Y軸タイトルのフォントサイズ
  )
}
```


# GO analysis

## cluster profiler

```{r cluster profiler}

DEG_B_vs_A_up <- resOrdered_B_vs_A[which(resOrdered_B_vs_A$log2FoldChange > 0 & resOrdered_B_vs_A$padj < 0.01), ]

ego_B_vs_A_up <- enrichGO(gene = rownames(DEG_B_vs_A_up),
                      OrgDb = org.Hs.eg.db,
                      keyType = "ENSEMBL",  # Ensembl IDを指定
                      ont = "BP",  # Biological Process
                      pAdjustMethod = "BH",
                      qvalueCutoff = 0.01,
                      readable = TRUE)

# data output
output_data <- as.data.frame(ego_B_vs_A_up)
write.csv(output_data, "ego_B_vs_A_up.csv")

# plot output
p <- plot_bar(ego_B_vs_A_up, "GO_B_vs_A_up")

# pdfに保存
ggsave("./output_data/ego_B_vs_A_up_barplot.pdf", plot = p, width = 10, height = 8)

```

## topGO

- cluster profilerと比較して、GOtermの抽出にweight01、classic、weightが選択できる。
	• classic：
  	•	全てのGO termを独立に評価する方法。
  	•	階層構造を考慮しないため、冗長なGO termが多く出やすい。
	•	elim：
  	•	上流で有意なGO termを見つけたら、
  	•	その遺伝子を下流の評価から除外し、冗長性を防ぐ。
  	•	ただし、重要な遺伝子も除外されてしまうリスクがある。
	•	weight：
  	•	上流で有意なGO termが見つかると、
  	•	下流のGO termのスコアを低くする（重みを調整）だけで、
  	•	遺伝子は除外しないため、重要な遺伝子は残るが、冗長性は完全に排除されない。
	•	weight01：
  	•	elimとweightのバランス型。
  	•	上流の有意性を考慮しつつ、
  	•	完全に遺伝子を除外せず、重みも調整する。
  	•	冗長性を抑えつつ、重要なGO termも維持できるため、最もよく使われる。
  	
```{r topGO}
# 1. 遺伝子リストを作成
geneList <- as.vector(rownames(DEG_B_vs_A_up))  # Ensembl IDの遺伝子リスト

# 2. すべての遺伝子の背景リストを用意
allGenes <- keys(org.Hs.eg.db, keytype = "ENSEMBL")  # すべてのヒト遺伝子ID

# 3. topGO用にnamed vector形式に変換
geneUniverse <- factor(as.integer(allGenes %in% geneList))
names(geneUniverse) <- allGenes

# 4. GOデータを準備
GOdata <- new("topGOdata",
              ontology = "BP",  # Biological Process
              allGenes = geneUniverse,
              geneSel = function(x) x == 1,
              nodeSize = 10,  # 最低10個以上の遺伝子が含まれるGO termのみ解析
              annot = annFUN.org, mapping = "org.Hs.eg.db", ID = "ENSEMBL")


# 5. 解析を実行
resultFisher <- runTest(GOdata, algorithm = "weight01", statistic = "fisher")

# 6. すべてのGO termを取得
allGOterms <- usedGO(GOdata)  # 使用された全てのGO termを取得

# 7. すべてのp値を取得
allPvals <- score(resultFisher)[allGOterms]

# 8. p.adjust()でadjusted p valueを算出
adjustedPvals <- p.adjust(allPvals, method = "BH")  # Benjamini-Hochberg法で補正

# 9. 結果を集計（全GO termを含める）
allRes <- GenTable(GOdata, 
                   classicFisher = resultFisher, 
                   orderBy = "classicFisher", topNodes = length(allGOterms))

# 10. 補正後のp値を追加
allRes$adjPval <- adjustedPvals[match(allRes$GO.ID, names(adjustedPvals))]

head(allRes)

# 8. 結果をCSVに保存
write.csv(allRes, "./output_data/topGO_BP_B_vs_A.csv")

# 9. 可視化（あんま使わない）
showSigOfNodes(GOdata, score(resultFisher), firstSigNodes = 5, useInfo = "all")  # 上位5つをGOツリー表示

# 10. pdfに保存 ggsaveが使えない
pdf("./output_data/topGO_B_vs_A_tree.pdf", width = 10, height = 8)  # PDFデバイスを開く
showSigOfNodes(GOdata, score(resultFisher), firstSigNodes = 5, useInfo = "all")
dev.off()  # デバイスを閉じる

```














