---
title: "analysis"
author: "Ryo Maekawa"
date: "2025-02-26"
output: html_document
params:
  reticulate.python: "" 
---

## install packages
 
- Rの基本パッケージには含まれていないパッケージをインストールする

```{r install packages}

# CRANパッケージ
install.packages(c("tidyverse", "pheatmap", "ashr"))

# Bioconductorパッケージ
if (!requireNamespace("BiocManager", quietly = TRUE)) {
  install.packages("BiocManager")
}
BiocManager::install(c("DESeq2", "clusterProfiler", "org.Hs.eg.db", "enrichplot", "topGO", "Rgraphviz", "EnhancedVolcano"))

```

# read libaray (read package)

- 使用するパッケージを使うことを宣言する（ = 「ロードする」イメージ）

```{r library}
library(DESeq2) # DEG用
library(tidyverse) # データ処理
library(clusterProfiler) # GOとKEGG用
library(org.Hs.eg.db)  # ヒトのgenome data
library(enrichplot) # plot用
library(ggplot2) # plot用
library(topGO) # GO用
library(Rgraphviz) # topGOの可視化
library(pheatmap) # heatmap
library(EnhancedVolcano) # volcano plot
library(ashr) # DEGの収縮
```

# read data

- データの読み込み
- GeneID(Ensemble ID)が1列目に一意のデータとして存在するデータ

```{r read data}

# データの読み込み
df <- read.csv("./input_data/raw_count_data.csv", header  = T)

# データの冒頭を表示
head(df)

# エクセルのように可視化
View(df)

# データの構造確認
dim(df) # 行数と列数を表示

nrow(df) # 行数だけ表示　行 = row

ncol(df) # 列数だけ表示　列 = column

# 列名を表示
colnames(df)



```

# Differentially expressed genes : Raw count dataの説明（スライド）

- DESeq2を用いたDEG（Differentially expressed genes: 発現変動遺伝子）の抽出を行う
- 最後に発現変動遺伝子のリストを出力

```{r}
# 10列目から18列目のカウントデータを抽出
  count <- df[, 10:18]
  
  ## 冒頭部分を表示
  head(count)
  
  ## 行数と列数を確認
  dim(count)
  
  ## 行名にGeneIDを指定
  rownames(count) <- df$GeneID
  
  
  ## head(count)でcountデータの確認をしてください。
  
  
  ## dim(count)でcountデータの行数と列数を確認してください。
  
  
  
  
## ERCCスパイクインを除外
  count <- count[!grepl("^ERCC", rownames(count)), ]
  

## サンプル名を確認
  colnames(count)

## グループ情報を作成：グループ間の発現差解析のための準備
  group <- data.frame(group = factor(c("A", "A", "A", "B", "B", "B", "C", "C", "C")))
  
  ## グループ情報を表示
  print(group)

## カウントデータとグループ情報をDESeqDataSetに変換（DESeq2の規定の関数）
  dds <- DESeqDataSetFromMatrix(countData = count, 
                                colData = group, 
                                design = ~ group)
```


## Differentially expressed genes : DESeq2による差次的発現解析
- DESeq2を用いたDEG（Differentially expressed genes: 発現変動遺伝子）の抽出

```{r}

## ddsでDESeq2による差次的発現解析を実行してddsに結果を格納
  dds <- DESeq(dds) # （DESeq2の規定の関数）

## 結果を取得
  
  ## results()関数: 通常の処理.（DESeq2の規定の関数）
  
  res_B_vs_A_MLE <- results(dds, contrast = c("group", "B", "A"))
  
  ## head()を使ってデータの冒頭を見てください。
  
  
  
  ## lfcShrink()関数: 低カウントの遺伝子や外れ値の影響を減らした分析.（DESeq2の規定の関数）
  res_B_vs_A <- lfcShrink(dds, contrast = c("group", "B", "A"), type = "ashr")
  
  ## head()を使ってデータの冒頭を見てください
  
  
  
  ## lfcShrinkの結果をp-valueでsorting
  resOrdered_B_vs_A <- res_B_vs_A[order(res_B_vs_A$pvalue),]
  
  ## head()を使ってデータの冒頭を見てください

  
  
  
  
## 結果を書き出し
  write.csv(as.data.frame(resOrdered_B_vs_A), "./output_data/DEG_res_B_vs_A.csv")
  
  
## res_C_vs_A_shrも同様に実行してください: result()は実施不要
  

  
  
  
  
## res_C_vs_B_shrも同様に実行してください（任意）

  
  
  
  
  
  

```
## volcano plot

```{r}

# padj を使った火山プロット (Volcano Plot)
  ## res_B_vs_Aでの結果を例示

  data <- res_B_vs_A
  
  p <- EnhancedVolcano(data,
                  lab = rownames(data), # rep("",nrow(data))
                  x = 'log2FoldChange',
                  y = 'padj',  # pvalue ではなく、padj (FDR) を使用
                  xlab = 'Log2 Fold Change',
                  ylab = '-Log10 adjusted p-value',
                  pCutoff = 0.05,   # FDR (padj) のカットオフ
                  FCcutoff = 1.0,   # 対数2倍以上の変動を強調
                  title = 'Volcano Plot: B vs A (Adjusted P-value)',
                  subtitle = 'Using lfcShrink and padj',
                  legendLabels = c('NS', 'Log2 FC', 'padj', 'padj & Log2 FC'),
                  legendPosition = 'right',
                  pointSize = 2.0,
                  labSize = 3.0,
                  col = c('grey30', 'forestgreen', 'royalblue', 'red2'))

  p
  
# pdfに保存
  ggsave("./output_data/volcano_plot.pdf", plot = p, width = 10, height = 8)
```

# get normalized data by DESeq

- DESeq2を用いた標準化データを出力する。
- DEGを計算するために実際に使用した標準化データと、階層的クラスタリングや主成分分析を行うのに適した標準化データ（Log transformation data）の両方をそれぞれ出力する。

```{r}

# DEG計算に用いた標準化データの出力　元々のraw countデータを正規化して出力したもの. 

  ## calculate counts
  normalized_counts <- counts(dds, normalized=TRUE)
  
  ## output
  write.csv(normalized_counts, "./output_data/normalized_counts.csv")
  

# 階層的クラスタリングや主成分分析に適した形の標準化データの出力
# 分散を安定化させてlog変換。微小遺伝子の値が大きく出ないように定数をプラスしてlog変換。

  ## calculate count
  rld <- rlog(dds) 
  normalized_rld <- assay(rld) # 変換されたデータを取得
  
  ## output
  write.csv(normalized_rld, "./output_data/rlog_transformed_counts.csv")

```


# 階層的クラスタリング（hierarchical clustering）

- Log transformation data（オブジェクト: normalized_rld）を用いる

```{r}

# 分散が0の行を削除 --> 全てのサンプルで発現が同一 or 0の遺伝子を削除
# 分散が0の行はエラーが出るため

  ## 行ごとの分散を計算して、分散が0ではない行をTRUEで検出
  non_zero_var <- apply(normalized_rld, 1, var) != 0  # !は「ではない」の意味

  ## 分散が0ではない行だけを選択
  filtered_rld <- normalized_rld[non_zero_var, ]

  

# 計算コスト軽減のためdataを削減（5000行のみ取得）
  set.seed(123)  # 再現性確保のためのシード設定
  random_genes <- sample(rownames(filtered_rld), 5000)  # 5000行をランダムに選択(seedは固定）
  selected_data <- filtered_rld[random_genes, ]  



# 一般的な階層的クラスタリング --> ここまでできたら
## サンプル間の距離を計算
  dist_matrix <- dist(t(selected_data))  # 転置してサンプルごとの距離を計算

## 階層的クラスタリングを実行
  hc <- hclust(dist_matrix, method = "ward.D")  # 他にも方法はあり. complete, average, etc.

## plot
  plot(hc)


# pheatmapを用いた階層的クラスタリング --> これができたら自由度高い!

## 列のアノテーションデータの作成:順番はgroupの順番と対応!
  annotation_col <- data.frame(Agent_use = c("Control", 
                                             "Control", 
                                             "Control", 
                                             "Treatment1", 
                                             "Treatment1", 
                                             "Treatment1",
                                             "Treatment2",
                                             "Treatment2",
                                             "Treatment2"),
                               any_status = c("Nagoya", 
                                              "Nara", 
                                              "Yamaguchi", 
                                              "Nagoya",
                                              "Nara",
                                              "Yamaguchi",
                                              "Nagoya",
                                              "Nara",
                                              "Yamaguchi")
                               )
  

# 列名を行名に設定（= selected_dataの列名と対応（順番も））
  rownames(annotation_col) <- colnames(selected_data)

# アノテーションの色設定（複数項目）
  annotation_colors <- list(
    Agent_use  = c("Control" = "lightblue",  "Treatment1" = "red",  "Treatment2" = "lightgreen"),
    any_status = c("Nagoya" = "lightblue", "Yamaguchi" = "red", "Nara" = "lightgreen")
  )

# plot heatmap
  p <-  pheatmap(selected_data,
             scale = "row",           # 遺伝子ごとにスケール調整
             annotation_col = annotation_col,  # 複数アノテーションを適用
             annotation_colors = annotation_colors,  # カラー設定
             clustering_distance_rows = "euclidean", # 距離の計算方法
             clustering_distance_cols = "euclidean", # 距離の計算方法
             clustering_method = "ward.D", # complete, average, etc.
             show_rownames = FALSE)

# pdfに保存
  ggsave("./output_data/heatmap_output.pdf", plot = p, width = 10, height = 8)
```

# principal component analysis
- 	高次元の説明変数を低次元に圧縮する方法の一つ。遺伝子発現データに基づいて、サンプル間の分散を最もよく説明する新しい軸（主成分: Principal component）を抽出する。つまり、説明変数の数を減らし、データ構造を把握・可視化しやすくする。
- 階層的クラスタリングと同様に`Log transformation Data`を用いる。

## 関数`prcomp`で実施。

```{r}

# 変動の大きい遺伝子のトップ500に限定（計算コスト軽減のため任意）
  select <- order(rowVars(normalized_rld), decreasing = TRUE)[1:500]
  selected_data <- normalized_rld[select, ]

# PCAを実行: prcomp()関数を使用
  pca_res <- prcomp(t(selected_data), scale. = TRUE)

# 主成分ごとの寄与率を確認
  summary(pca_res)

# 寄与率（importanceとして算出されている）を保存
  outdata <- summary(pca_res)$importance

# 出力
  write.csv(outdata, file = "./output_data/pca_res.csv")
  
# 各サンプルの結果はどこにある？
  pca_res$x

## PC1とPC2をプロット
  p <- ggplot(data.frame(pca_res$x), aes(PC1, PC3, color=colData(dds)$group)) +
        geom_point(size=3) +
        xlab(paste0("PC1: ", round(summary(pca_res)$importance[2, 1] * 100, 2), "% variance")) +
        ylab(paste0("PC2: ", round(summary(pca_res)$importance[2, 2] * 100, 2), "% variance")) +
        theme_minimal() +
        ggtitle("PCA Plot (PC1 vs PC2)")

  # 表示
  p
  
# pdfに保存
  ggsave("./output_data/pca_pc1_pc2_output.pdf", plot = p, width = 10, height = 8)

  
# PC3以降をプロット
## 例 PC1 vs PC3
  p <- ggplot(data.frame(pca_res$x), aes(PC1, PC3, color=colData(dds)$group)) +
        geom_point(size=3) +
        xlab(paste0("PC1: ", round(summary(pca_res)$importance[2, 1] * 100, 2), "% variance")) +
        ylab(paste0("PC3: ", round(summary(pca_res)$importance[2, 3] * 100, 2), "% variance")) +
        theme_minimal() +
        ggtitle("PCA Plot (PC1 vs PC3)")

  # 表示
  p
  
# pdfに保存
  ggsave("./output_data/pca_pc1_pc3_output.pdf", plot = p, width = 10, height = 8)

```


# GO analysis

## clusterProfilerを用いる方法

```{r cluster profiler}

# 1. DEGの上昇遺伝子（B>A）を取得
  DEG_B_vs_A_up <- resOrdered_B_vs_A[which(resOrdered_B_vs_A$log2FoldChange > 1 & 
                                             resOrdered_B_vs_A$padj < 0.01), ]

# 2. enrichGO()関数（clusterProfilerのライブラリに含まれる関数）でGO解析を実行
  ego_B_vs_A_up <- enrichGO(gene = rownames(DEG_B_vs_A_up), # 行名を遺伝子IDとして使用
                        OrgDb = org.Hs.eg.db,
                        keyType = "ENSEMBL",  # Ensembl IDを指定
                        ont = "BP",  # Biological Process
                        pAdjustMethod = "BH",
                        qvalueCutoff = 0.01,
                        readable = TRUE)
  
  

# 3. 結果をego_B_vs_A_upから出力
  output_data <- as.data.frame(ego_B_vs_A_up)
  write.csv(output_data, "./output_data/ego_B_vs_A_up.csv")

# 4. barplotを描画
  p <- plot_bar(ego_B_vs_A_up, "GO_B_vs_A_up")
  p
  
# 5. pdfに保存
  ggsave("./output_data/ego_B_vs_A_up_barplot.pdf", plot = p, width = 10, height = 8)

```

# 結局何をやっているか

```{r}

# 2×2表を作成
mat <- matrix(c(10, 490, 40, 19460), nrow = 2,
              dimnames = list(DEG = c("DEG", "nonDEG"),
                              GOterm = c("In_GO", "Not_in_GO")))

# Fisher's Exact Test
fisher.test(mat)

```

## topGO

- cluster profilerと比較して、GOtermの抽出にweight01、classic、weightが選択できる。
	• classic：
  	•	全てのGO termを独立に評価する方法。clusterProfilerと同様の方法。
  	•	階層構造を考慮しないため、冗長なGO termが多く出やすい。
	•	elim：
  	•	上流で有意なGO termを見つけたら、
  	•	その遺伝子を下流の評価から除外し、冗長性を防ぐ。
  	•	ただし、重要な遺伝子も除外されてしまうリスクがある。
	•	weight：
  	•	上流で有意なGO termが見つかると、
  	•	下流のGO termのスコアを低くする（重みを調整）だけで、
  	•	遺伝子は除外しないため、重要な遺伝子は残るが、冗長性は完全に排除されない。
	•	weight01：
  	•	elimとweightのバランス型。
  	•	上流の有意性を考慮しつつ、
  	•	完全に遺伝子を除外せず、重みも調整する。
  	•	冗長性を抑えつつ、重要なGO termも維持できるため、最もよく使われる。
  	
```{r topGO}

# 1. 遺伝子リストを作成
  geneList <- as.vector(rownames(DEG_B_vs_A_up))  # 行名を遺伝子リストとして使用. 
                                                  # Ensembl IDの遺伝子リスト.

# 2. すべての遺伝子の背景リストを用意
  allGenes <- keys(org.Hs.eg.db, keytype = "ENSEMBL")  # 全てのヒト遺伝子IDをロード

# 3. topGO用にnamed vector形式に変換
  geneUniverse <- factor(as.integer(allGenes %in% geneList))
  names(geneUniverse) <- allGenes

# 4. GOデータを準備
  GOdata <- new("topGOdata",
                ontology = "BP",  # Biological Process
                allGenes = geneUniverse,
                geneSel = function(x) x == 1,
                nodeSize = 10,  # 最低10個以上の遺伝子が含まれるGO termのみ解析
                annot = annFUN.org, mapping = "org.Hs.eg.db", ID = "ENSEMBL")


# 5. 解析を実行: この時点で多重検定の補正は行われていない。
  resultFisher <- runTest(GOdata, algorithm = "weight01", statistic = "fisher")

# 6. 補正のため、すべてのGO termを取得
  allGOterms <- usedGO(GOdata)  # 使用された全てのGO termを取得. つまり母数。

# 7. 結果からp値だけを取得
  allPvals <- score(resultFisher)[allGOterms]  # 使用した全てのGO termのp値を取得

# 8. p.adjust()でadjusted p valueを算出
  adjustedPvals <- p.adjust(allPvals, method = "BH")  # Benjamini-Hochberg法で補正

# 9. 結果を集計して表形式にする（全GO termを含める）
  allRes <- GenTable(GOdata, 
                     classicFisher = resultFisher, 
                     orderBy = "classicFisher", topNodes = length(allGOterms))

# 10. 補正後のp値を追加
  allRes$adjPval <- adjustedPvals[match(allRes$GO.ID, names(adjustedPvals))]

  head(allRes)

# 8. 結果をCSVに保存
  write.csv(allRes, "./output_data/topGO_BP_B_vs_A.csv")

# 9. 可視化（あんま使わない）
  showSigOfNodes(GOdata, score(resultFisher), firstSigNodes = 5, useInfo = "all")  # 上位5つをGOツリー表示

# 10. pdfに保存 --> ggsaveが使えない
  pdf("./output_data/topGO_B_vs_A_tree.pdf", width = 10, height = 8)  # PDFデバイスを開く
  showSigOfNodes(GOdata, score(resultFisher), firstSigNodes = 5, useInfo = "all")
  dev.off()  # デバイスを閉じる

```



# define function

- 同じ処理を繰り返す場合は、関数を定義しておくと便利. コードを短くできる。

```{r plot_bar}
# barplotを描画するための関数

  # df: barplotを描画するデータフレーム
  # title: グラフのタイトル

  plot_bar <- function(df, title){
    title <- title
    barplot(df, showCategory = 20, title = title) +
    theme(
      axis.text.x = element_text(size = 6),  # X軸ラベルのフォントサイズ
      axis.text.y = element_text(size = 6),  # Y軸ラベルのフォントサイズ
      axis.title.x = element_text(size = 10),  # X軸タイトルのフォントサイズ
      axis.title.y = element_text(size = 10)   # Y軸タイトルのフォントサイズ
    )
  }
```











